臺灣高等法院刑事判決　　　　　　　　　　　　　　　九十三年度上訴字第七八號
　　上　訴　人　臺灣桃園地方法院檢察署檢察官
　　上　訴　人
　　即　被　告　丁○○
　　選任辯護人　吳慶隆律師
　　上　訴　人
　　即　被　告　己○○
　　指定辯護人　本院公設辯護人　甲○○
　　被　　　告　戊○○
　　指定辯護人　本院公設辯護人　甲○○
　　被　　　告　丙○○
　　選任辯護人　劉楷律師
　　　　　　　　黃欣欣律師
右上訴人因被告等殺人等案件，不服臺灣桃園地方法院九十二年度重訴字第二八號、
九十二年重訴緝字第五號、九十二年訴字第一三五八號，中華民國九十二年九月十八
日、九十二年十二月八日第一審判決（起訴案號：臺灣桃園地方法院檢察署九十二年
度偵字第六二○七號、九十二年偵續字第一四號），提起上訴，本院判決如左：
    主    文
原判決丁○○、戊○○、丙○○部分撤銷。
戊○○、丁○○共同傷害人之身體因而致人於死，戊○○處有期徒刑柒年陸月；丁○○處有期徒刑捌年。扣案之尖刀壹把、鋁棒壹支均沒收。
丙○○共同傷害人之身體，處有期徒刑捌月。扣案之尖刀壹把、鋁棒壹支均沒收。
其餘上訴駁回。
    事    實
一、緣丁○○、己○○、戊○○三人均為厚昌工程企業股份有限公司（設桃園縣蘆竹
    鄉海湖四五之二號一樓，下稱厚昌公司）之員工。因丁○○為宴請即將離職之戊○○，乃於民國九十二年三月二十四日十八時許，邀約同公司同事許發財（對本
    案不知情），及恰至該公司之戊○○友人丙○○（起訴書誤載亦為厚昌公司員工
    ），一同至位於桃園縣大園鄉境內中正機場出口附近之「辣妹小吃店」吃飯飲酒
    。同日二十一時許，聚餐結束後，四人再度邀約前往位於桃園縣蘆竹鄉○○路○
    段九十六號蔡杏村所經營之「豬哥亮飲食店」繼續飲酒作樂，丁○○隨後並打電
    話邀約同公司之同事己○○、李明順（起訴書漏載，未據起訴）到場，許發財則
    於己○○等二人到達後未久即先行離去。
二、迨至同日二十三時許，丁○○等人盡興欲歸，因丁○○要求簽帳遭老闆蔡杏村以
    前帳未清而予拒絕，二人因此發生口角，丁○○乃萌生教訓、傷害蔡杏村之犯意
    ，並返回包廂向戊○○、丙○○、己○○、李明順等人告稱：老闆不給面子，要
    回去籌錢再回來付帳，如果老闆再「白目」，就要「翻店」等語，餘四人均表同
    意，隨即由戊○○搭載丁○○，李明順搭載己○○，丙○○自行駕駛一台車，一
    同返回厚昌公司。到達後，丁○○先將金融卡交由己○○、李明順至提款機提款
    ，另要求戊○○返家拿錢以湊齊不足之數，並順便攜來戊○○所有之尖刀一把（
    即起訴書所指之小武士刀，惟並非槍砲彈藥刀械管制條例所列管之武士刀）。丁○○嗣於戊○○返家取得現金與尖刀一把後，另唆使丙○○在渠等返回飲食店還
    款後藉機挑起事端，伺機取出丙○○所有原置於車上之鋁棒助陣。丁○○再於李
    明順、己○○領款完畢返回會合之際告知上情，丁○○等五人為報復蔡杏村拒絕
    簽帳之羞辱，即因此產生共同傷害他人身體之犯意聯絡，而決定共同返回「豬哥
    亮飲食店」。
三、丁○○、戊○○、丙○○、己○○、李明順五人隨即以相同之搭載組合，分別駕
    駛三輛車於翌日（二十五日）凌晨零時許共同返回「豬哥亮飲食店」，於下車之
    時，丁○○即將該尖刀放置於戊○○之後腰際，隨即推由戊○○至櫃檯將前開消
    費帳款結清，其餘四人則坐於店內門口附近之沙發上。斯時，丁○○再度唆使丙○○藉機尋釁，丙○○即以店內服務小姐王水英所招待之四瓶啤酒不夠渠等五人
    飲用之藉口，開始於店內拍桌子叫囂，蔡杏村見狀前來瞭解，丙○○即以手推蔡
    杏村胸部一下，丁○○見狀認時機成熟，即以手推戊○○，暗示其將刀取出，戊○○隨即上前自背後取出預藏之尖刀助陣，蔡杏村見狀立即往店門外衝出，戊○○隨即追出，斯時在店內消費之蔡杏村之表弟李英鴻見事態有異亦尾隨查看，丙○○則跑至停車場，自其所駕駛之自用小客車上取出其所有原放置於車內之鋁棒
    一支，丁○○、己○○、李明順則於尾隨戊○○、丙○○之後欲察看時，在店門
    口為該店服務小姐王水英攔住，惟丁○○隨即將王水英推開，並進入店內拿取酒
    瓶一罐，復與己○○共同站在店門口中央，面向店內，口氣凶悍地喝阻欲外出查
    看之人。之後，丁○○復轉向店門外，預見戊○○所持尖刀如刺入人體會造成體
    內臟器之傷害，且因此傷害並可能造成死亡之結果，竟對著戊○○、丙○○高聲
    吆喝「給他死，有事我會負責」等語，以資激勵持刀之戊○○加以傷害蔡杏村。
四、戊○○於店門外追趕及蔡杏村後，即持上開尖刀揮向蔡杏村之後背部，且於蔡杏
    村因此受傷倒地抵抗時，再持刀揮向其腿部，復於蔡杏村起身時，又揮刀劃傷其
    手部，李英鴻見狀即拾取屋外之木棒一支前往營救蔡杏村，並追逐持刀之戊○○
    。此時，丙○○則持鋁棒攻擊蔡杏村之胸部及手肘，致其受有兩肘及右胸壁鈍傷
    等傷害。李英鴻見狀即捨棄追逐戊○○而趕來協助蔡杏村解危，丙○○因此跌倒
    ，鋁棒並遭蔡杏村搶走，蔡杏村、李英鴻二人則分持鋁棒、木棒攻擊丙○○，丙○○不敵，隨即於混亂中逃離現場，駕車離去。而於雙方打鬥過程中，己○○則
    走出店門口，並拾取附近檳榔攤旁地上之空酒瓶一只在場備戰助勢。蔡杏村、李
    英鴻隨即相偕欲返回店內，惟戊○○因受丁○○之激勵復感心有不甘，雖與丁○○同有客觀上可預見如以利刃刺入人體背部會造成體內臟器之傷害，因此傷害並
    可能造成死亡之結果之認識，仍自後追向蔡杏村，二人並基於同前之傷害犯意聯
    絡，由戊○○以手持之尖刀以四十五度斜向左下，刺向蔡杏村之右側背部（約肩
    胛骨內緣垂直線第六、第七肋間高度），穿刺深入胸腔，貫穿右肺下葉上端，傷
    口寬約二．五公分，導致蔡杏村血胸休克，經送醫後仍不治死亡。丁○○、戊○○、己○○見狀亦分頭逃逸。嗣後己○○於案發當日上午八時三十分許，經桃園
    縣警察局大園分局通知到案說明，戊○○則經警方策動於同日十三時許，向桃園
    縣警察局大園分局投案。丙○○則於同日十六時許在桃園縣大園鄉沙崙村四鄰下
    海湖三九之一號經警拘提到案。並扣得戊○○所有之尖刀一把及丙○○所有之鋁
    棒一支。惟丁○○於案發後隨即逃逸不知去向，嗣經原法院發佈通緝始到案。
五、案經蔡杏村之妻乙○○告訴及桃園縣政府警察局大園分局報告台灣桃園地方法院
    檢察署檢察官相驗後偵查起訴暨追加起訴。
    理    由
壹、被告四人之陳述及辯解：
一、訊據被告戊○○對於右揭時、地持尖刀刺向被害人蔡杏村之背部，因而致被害人
    死亡之犯罪事實，迭於警、偵訊中、原審及本院審理中均坦承不諱。
二、訊據被告丁○○對於右揭時、地簽帳遭拒後，五人共同返回厚昌公司籌錢，伊即
    吩咐戊○○攜來尖刀、唆使丙○○故意鬧事並伺機取出球棒滋事，後戊○○以該
    尖刀刺向被害人蔡杏村之背部，因而致被害人死亡之犯罪事實均坦承不諱。惟矢
    口否認有何殺人犯行，於原審及本院皆辯稱：伊僅有叫戊○○將尖刀帶上車，並
    未叫伊帶進去店裡面，且未唆使丙○○故意鬧事，亦未站在門口阻止他人外出查
    看，並高喊「給他死，我會負責」等語，至於戊○○持刀殺人係其臨時起意，與
    伊無關云云。
三、訊據被告己○○固坦承與丁○○等人共同返回厚昌公司籌錢，並代丁○○外出提
    款後復共同返回豬哥亮小吃店之事實，惟矢口否認與被告丁○○、戊○○等人有
    傷害之犯意聯絡，於原審及本院辯稱：伊不知道丁○○等人有要教訓被害人之事
    ，伊係因看到李英鴻拿球棒，始撿拾空酒瓶自衛，且一經李英鴻喝止即將酒瓶放
    下，並無傷害之行為，也不應該對於傷害致死之加重結果負責云云。
四、訊據被告丙○○固坦承以鋁棒毆擊被害人蔡杏村致其受傷之事實，惟矢口否認與
    被告戊○○、丁○○有傷害之犯意聯絡，於原審及本院均辯稱：伊不知道被告戊○○與共犯丁○○有要教訓被害人之事，且伊並非故意拍桌子鬧事，亦不知道被
    告戊○○有攜帶尖刀前往云云。
貳、認定被告四人有罪之證據及理由：
一、有關案發過程部分：
    (一)右揭被告丁○○、己○○、戊○○、丙○○及共犯李明順等人因簽帳遭拒後，
      乃共同返回厚昌公司籌錢，隨即於翌日（二十五日）凌晨零時許一同返回「豬
      哥亮飲食店」，被告戊○○即將事先取得之尖刀放置於後腰際，再至櫃臺結清
      前開消費帳款，後因被告丙○○與服務小姐王水英起爭執，被害人蔡杏村見狀
      前來查看，被告丙○○即以手推被害人蔡杏村之胸部，被告戊○○因丁○○之
      暗示隨即自背後取出預藏之尖刀助陣，被害人蔡杏村見狀立即往店門外衝出，
      而後被告戊○○、證人李英鴻、被告丙○○依序追出，被告丙○○隨即自其所
      駕駛之自用小客車上取出鋁棒一支，而被告戊○○亦持該尖刀揮向被害人蔡杏
      村，致其受有手腳多處防禦性切割傷。嗣因證人李英鴻以屋外拾得之木棒一支
      前往營救被害人蔡杏村，並追逐持刀之被告戊○○，而被告丙○○則持鋁棒攻
      擊被害人蔡杏村之胸部及手肘。後因被告丙○○跌倒，鋁棒遭被害人蔡杏村搶
      走，被告丙○○不敵，而於混亂中逃離現場。此時被告戊○○即以尖刀刺向被
      害人蔡杏村之右側背部，致其血胸休克，經送醫後仍不治死亡之犯罪過程，均
      為被告丁○○、己○○二人所不爭執（見原審九十二年重訴緝字第五號卷三三
      至三八頁即同法院九十二年十月二十一日準備程序筆錄），復據被告戊○○、
      丙○○及李明順於警、偵訊、原審及本院審理中坦承不諱（見偵查Ａ卷第二十
      七至三十二頁、第一百二十頁至第一百二十四頁、第一百四十九頁至第一百五
      十頁、原法院九十二年重訴字第二八號卷第十二頁至第二十三頁、見原審九十
      二年重訴緝字第五號卷八六至九四頁即同法院九十二年十一月二十四日審理筆
      錄第二十四頁以下、本院九十二年二月二十三日準備程序筆錄第二頁，偵查卷
      宗代號詳如後附對照表），核與當時在場目擊之證人李英鴻（偵查Ａ卷六頁正
      面、一二三頁正反面、原審重訴字第二八號卷七四至八二頁、一六三至一六五
      頁、重訴緝字第五號卷七一至七八頁）、呂健龍（偵查Ａ卷十七頁反面、一二
      七頁反面至一二八頁反面、原審重訴字第二八號卷八三至八六頁、重訴緝字第
      五號卷七八至八五頁）、張素月、張完妹、王水英（偵查Ａ卷八頁反面、一二
      四頁反面、一二五頁正面、原審重訴字第二八號卷六九、七十頁、重訴緝字第
      五號卷六六至七十頁）等人之證述均屬相符。
    (二)此外復有扣押物品清單在卷（原審重訴字第二八號卷一○七頁）及前揭尖刀、
      鋁棒各一支扣案可稽。是以，前揭案發過程應無疑義，首堪認定。
二、有關被告等人是否成立共同正犯部分：
    (一)有關被告戊○○、丙○○二人分別涉有傷害致死、傷害之犯行乙節，既如前述
      ，而被告丁○○、己○○固無分擔傷害之犯行，並均否認與被告戊○○、丙○○、共犯李明順等人就傷害被害人蔡杏村部分有何犯意之聯絡。惟查：
      (1)因被告丁○○要求簽帳而遭老闆蔡杏村以前帳未清而予拒絕，被告丁○○即
        返回包廂向在場之戊○○、丙○○、己○○、李明順等人告稱：老闆不給面
        子，要回去籌錢再回來付帳，如果老闆再「白目」，就要「翻店」等語，當
        時渠等均有聽到，皆知道，且斯時丙○○即已提及伊車上置有鋁棒，又被告
        丁○○即叫被告戊○○帶刀等情，業據被告戊○○供述明確（見原審重訴緝
        字第五號卷九六、九七頁即同法院九十二年十一月二十四日審判筆錄三四、
        三五頁），隨即由戊○○搭載丁○○，李明順搭載己○○，丙○○自行駕駛
        一台車，一同返回厚昌公司，五人復於領完錢後一同返回豬哥亮小吃店等情
        均為被告等人自陳無訛。核諸被告等人均對於被告丁○○簽帳遭拒之羞辱知
        之甚詳，並感同身受，並參酌渠等倘僅係返回結帳，大可推派一人前往即可
        ，卻大費周章原班人馬駕駛三台車返回小吃店，並於戊○○前往付帳時，仍
        全部進入小吃店內坐下，足稽渠等對於被告丁○○有關「翻店」之提議均表
        同意，並意欲共同為之，至為明顯。
      (2)又被告丁○○於返回厚昌公司時，除要求被告戊○○返家拿錢以湊齊不足之
        數外，並順便攜來其所有之尖刀一把，另唆使丙○○在渠等返回飲食店還款
        後藉機挑起事端，後伺機取出丙○○所有原置於車上之鋁棒助陣等情，業據
        被告戊○○迭次坦承：丁○○說要教訓蔡杏村，並要求伊帶刀子前往助陣，
        在車上時，並對伊稱「朋友可以不要，我要看這件事有沒有人挺我」等語，
        復於丙○○拍桌子後，坐在旁邊之丁○○即推伊一下，伊隨即將刀拔出等情
        不諱（見偵查Ａ卷第二十二頁、第九十二頁、九十三頁、一一五頁、偵查Ｃ
        卷第二十一頁、原審重訴字第二八號卷第十八、十九、二十一至二十三頁、
        第九十五至九十六頁、重訴緝字第五號卷九五至一百頁即同法院九十二年十
        一月二十四日審理筆錄第三十三至三十八頁）。上情亦據被告丙○○於偵查
        訊中坦承：「我有看到丁○○吩咐戊○○籌錢，且叫他回去拿『傢伙』」、
        「因為丁○○叫我們故意鬧事，我就拍桌子，老闆就過來，彼此起點口角並
        推擠」（見偵查Ａ卷第一百二十二、一百二十三頁）、「我知道丁○○有叫
        戊○○回去準備傢伙」等語明確（見同卷第一百五十頁至第一百五十一頁）
        。又被告己○○亦供稱：被告丁○○於鬥毆時曾擋在門口，對著外面說「給
        他死，有事我會負責」等語（見同上重訴卷第九十頁）。至於被告丙○○嗣
        後翻異前詞，改稱：被告丁○○叫戊○○攜帶之「傢伙」係指「錢」云云。
        惟查，衡諸常情稱「傢伙」者，應指兇器之謂，並無蘊含錢之意思，且被告
        丙○○於上開偵查中之供述係將「傢伙」與「錢」並列，顯係分指二事；另
        被告己○○於原法院審理時亦改稱：被告丁○○所稱「給他死，有事我會負
        責」等語係對著店內小姐說的云云（見同上原審重訴緝字卷第一一九頁即同
        法院九十二年十一月二十四日審理筆錄第五十七頁），然依據當時情狀，倘
        對店內小姐口出此言，根本牛頭不對馬嘴，是其等此部分翻異之詞，顯係出
        於迴護被告丁○○及自行脫罪之舉，應無可採。又被告丁○○雖辯稱：伊僅
        係要求戊○○將尖刀帶上車，並非要帶入店內云云。然查：上開辯解核與被
        告戊○○、丙○○前揭供述已有未合，且被告丁○○既稱攜帶尖刀之目的係
        為教訓、翻店、助陣或防身等用途，衡情自應將該尖刀隨身攜帶備用，豈可
        能僅將該尖刀置於車上。綜上足見本案全係出於被告丁○○之提議，並負責
        分配任務，伊與其餘共犯於案發前早有共同傷害之犯意聯絡，並因此各別分
        擔犯行亦堪認定。
      (3)雖被告己○○辯稱伊對於丁○○等人欲教訓、傷害被害人之事均不知情，亦
        否認與其餘共犯有犯意之聯絡。惟查，被告己○○與其餘共犯於包廂內，已
        就欲再度共同返回店內「翻店」之情均表同意，並已提及將使用球棒滋事等
        節，已如前述，足見渠等均有故意鬧事（可能包含毀損、傷害等意涵）之初
        步謀議，而被告己○○對此節亦屬知之甚詳，並以具體之行動配合。再者，
        待被告己○○與李明順提款後，返回厚昌公司會合時，被告丁○○刻正與共
        犯戊○○、丙○○提及：欲攜帶刀子、球棒前往，若老闆很「白目」，就要
        翻店之情，且因當時丁○○之音量甚大，被告己○○應該有聽見乙節，亦據
        被告戊○○供述明確（見偵查Ｃ卷第二十一頁、原審重訴緝字卷九八頁即同
        法院九十二年十一月二十四日審理筆錄第三十六頁）。至於被告戊○○同時
        證述：伊不確定被告己○○知否伊有帶刀之情，然確認被告己○○確實知悉
        渠等欲攜帶球棒前往「翻店」之舉，因此仍無礙於被告己○○對於渠等共同
        傷害犯意聯絡之認識。又被告己○○與丁○○於戊○○、丙○○二人追逐被
        害人外出後，共同站在店門口中央，面向店內，丁○○並手持酒瓶一只，口
        氣凶悍地喝阻欲外出查看之人，己○○則手抱胸或插腰際及嗣己○○從店之
        斜對面巷子跟拿刀的人（按指戊○○）跑出來追死者等情，業據證人呂建龍
        於原法院審理中證述綦詳（同上原審卷七九、八十、八三頁即同法院九十二
        年十一月二十四日審理筆錄第十七、十八、二十一頁）。足稽被告己○○、
        丁○○二人有共同阻止店內之人前往營救被害人蔡杏村，並便利及參與戊○○等人遂行傷害被害人之意。再參諸被告己○○於丙○○、戊○○依渠等預
        謀之劇本依序分擔犯行時全程在場，且於阻擋其餘店內人員外出後，即自行
        前往鬥毆現場旁觀戰，隨後並撿拾地上之酒瓶助勢，倘伊並無將其餘共犯之
        行為資為自己行為之意，大可逕行離去，明哲保身，何以仍全程參與？
      (4)至於被告丙○○雖嗣於原法院審理時改稱事先與被告戊○○、丁○○並無「
        教訓」被害人蔡杏村之犯意聯絡，且伊並未故意拍桌子鬧事，亦不知悉被告
        戊○○有攜帶尖刀前往乙情。惟查，上情亦據被告丙○○於偵查訊中坦承：
        「我有看到丁○○吩咐戊○○籌錢，且叫他回去拿『傢伙』」、「因為丁○○叫我們故意鬧事，我就拍桌子，老闆就過來，彼此起點口角並推擠」（見
        偵查Ａ卷即相驗卷第一百二十二、一百二十三頁）、「我知道丁○○有叫戊○○回去準備傢伙，但我是直到我們再次回到豬哥亮小吃店時，丁○○才有
        跟我提到要教訓死者。」等語明確（見同卷第一百五十頁至第一百五十一頁
        ），核與被告戊○○所供述之情節相符，足見被告丙○○於案發前早與被告
        戊○○、丁○○有共同傷害之犯意聯絡，並因此分擔故意拍桌惹事之責任。
        況且，被告丙○○確有尾隨被害人蔡杏村、被告戊○○之後追出，並以鋁棒
        毆擊被害人蔡杏村之胸部及手肘，致其受有兩肘及右胸壁鈍傷等傷害之事實
        為其所自承無諱，則被告丙○○與被告戊○○、丁○○、己○○、共犯李明
        順就上開傷害犯行確有犯意之聯絡、行為之分擔應屬明確。
      (5)再者，被告戊○○於原法院審理時雖辯稱該尖刀為共犯丁○○所有云云。惟
        查，該扣案尖刀應屬被告戊○○所有乙情，業據被告戊○○迭於警、偵訊中
        坦承不諱，並明確陳稱「我要更正一點的事，那支小武士刀，是我在四個月
        前在南崁某店面以八百元買得，便一直藏放在我駕駛座下所以丁○○一跟我
        這樣說，我就說我車上有。」等語（見同上卷第一百五十頁），稽之其多次
        自陳上情，並對於該尖刀之扣得時間、地點、金額、藏置位置均供述綦詳，
        足稽被告戊○○上開自白應與事實相符。復參諸被告戊○○雖辯稱渠上開自
        白係為被告丁○○脫罪云云，然渠於偵查中對於有關丁○○主謀要求攜帶刀
        械前往挑釁之情陳述甚明，絲毫未見迴護、掩飾之意，且其於九十三年二月
        二十三日本院準備程序時供明原審認定事實無誤，據此益見被告戊○○嗣後
        翻異前詞，而改稱該尖刀非其所有之辯解，應無可採。
    (二)按以自己共同犯罪之意思，事前同謀，而由其中一部分人實施犯罪之行為者，
      亦為共同正犯（大法官會議釋字第一０九號解釋文參照），此即學說上所謂共
      謀共同正犯之謂。核諸前揭論述，在被告丁○○之強勢主導下，及飲酒、歡唱
      後所形成之緊密人際關係，加以簽帳遭拒之共同利害關係（羞辱感），被告丁○○、己○○、戊○○、丙○○與共犯李明順間透過於豬哥亮小吃店包廂內及
      厚昌公司會合處之謀議，心理狀態互相影響，彼此間均具有教訓、傷害之犯意
      ，並形成集團意識，不僅認知對方之存在及主張之內容，且形成互相利用之心
      理依賴，自應共同擔負刑事責任。
    (三)至於證人王水英於原法院重訴案審理時對於被害人蔡杏村、被告戊○○、證人
      李英鴻、被告丙○○陸續追出之次序部分之證述，以及共犯李明順於原法院審
      理中供述：整個過程中均未聽到回小吃店係在教訓死者云云（見原審重訴緝卷
      八九頁即同法院九十二年十一月二十四日審理筆錄第二十七頁）、被告丙○○
      於原法院審理中供稱：第一次在包廂內並未提及要翻店，伊亦不知道要回店內
      做何事云云（見同前筆錄第四十九頁），雖與前開認定不同，然稽之渠三人上
      開證述顯與其他在場之被告、證人所述均有歧異，且共犯李明順、及被告丙○○就此部分供述與其自身罪責利害攸關，其上開證述自有偏頗之虞，就丙○○
      部分更與其先前所述明顯不一。是證人王水英、共犯李明順、被告丙○○就此
      部分之證述、供詞當無可採，附此敘明。
三、被告四人與共犯李明順主觀上係出於傷害或殺人之犯意：
    公訴人雖認被告丁○○與戊○○係基於殺人之犯意聯絡。惟按刑法上之殺人罪，
    以行為人主觀上有戕害他人性命之決意，客觀上亦有實施殺害之行為（包括作為
    與不作為），為其構成要件。質言之，必須行為人在主觀上有殺害他人性命之意
    思，並有進而實施殺害行為，足致戕害他人性命之認識，復在客觀上已進而實施
    殺害行為，以遂行其戕害他人性命之目的，實現其犯罪構成事實者，始稱該當。
    且按刑法所規定殺人未遂罪與傷害罪之區別，應視加害人加害之初有無殺意為斷
    ，不能僅以受傷處是否為致命部位及傷勢輕重如何，據為認定有無殺意之唯一標
    準，惟仍可就行為人之動機、手段、所使用之凶器、下手之輕重、致傷之結果及
    行為後之情狀等綜合觀察論斷。本院依據下列理由認定被告二人與其餘共犯李明
    順應係出於傷害之犯意：
    (一)雖被告丁○○曾去過「豬哥亮飲食店」消費過，然仍非熟識，此據證人即該店
      之服務小姐王水英證述明確（見原審重訴卷第六十九頁）。又案發當天之衝突
      原因係因為被害人要求被告丁○○先清償前帳，才同意為本次消費之簽帳，而
      當次消費之金額僅約五千餘元，衡情被告丁○○與被害人本無仇隙，且無暴力
      犯罪之前科，當不至於驟生殺人之犯意。
    (二)復依據被告戊○○、丙○○二人於警偵訊中之供述，渠等確有預謀「教訓」被
      害人之意，惟此所謂之「教訓」，衡諸一般人之理解應屬「傷害」之意，尚不
      至剝奪他人生命之程度。此觀諸上開雙方發生爭執之原因，亦足認定被告所稱
      「教訓」云云，應指藉故鬧場或傷害被害人之犯意，當非殺人之謂。
    (三)至被告丁○○固然唆使被告戊○○預藏尖刀再度返回該飲食店，惟渠等係於外
      出籌足金錢，並付清之前及當次之欠款共計新台幣（下同）一萬三千元後，才
      取出尖刀示威，苟渠等確有殺人之犯意，自無先行如數清償欠款之必要。
    (四)復依前揭本院所認定之雙方打鬥過程觀之，被害人於遭受被告戊○○持刀攻擊
      時曾跌倒，然此時被告戊○○僅以所持尖刀比劃威嚇（因此被害人手腳僅受有
      防禦性之切割傷，詳如後述），並未趁虛進擊，猛力揮砍，更讓被害人有機會
      站起來還擊。且被告戊○○嗣後返回攻擊被害人時，僅朝其背部刺下一刀後立
      即拔刀並逃離現場，並未在刺入後於身體內移動，以求造成更大之傷害，或接
      續多次拔刀猛刺被害人，以確保被害人將因此產生死亡之結果。另一方面，如
      果被告戊○○真有意致被害人蔡杏村於死，則選擇自背後攻擊蔡杏村無法防備
      之頭、頸部等要害部位，豈非更能達其目的。據此，更徵被告戊○○此一行為
      ，應僅具有單純傷害之故意。況且被告戊○○當時已飲用大量酒類，復聽聞丁○○高聲吆喝「給他死，有事我會負責」等語之激勵，是否仍能準確控制力道
      ，拿捏分寸，殊堪置疑，自不宜遽以事後被害人死亡之結果，即因此反推被告
      等人於謀議當時有殺人之犯意。
    (五)再依據被害人所受之傷勢觀之，本件被害人蔡杏村背部除造成致死原因之刺穿
      刀傷外，並無其他任何刀傷。另於其手腳雖分別受有「右大腿膝關節上五公分
      ，表淺切割傷五公分，深至真皮」、「右小腿外側膝下十公分，切割傷口五公
      分，傷口剁開，深至肌肉組織」、「左腳膝關節內側，切割傷口四公分，深至
      皮下脂肪組織」、「右手前臂外側，肘下五公分切割傷二點五公分，深至皮下
      組織」、「左手肘關節上切割傷五點五公分，傷口深至肌肉組織」、「左手手
      背第三指掌指關節一處切削刀傷一點五公分及於皮下組織」等處傷口，有法務
      部法醫研究所（９２）法醫所醫鑑字第０４４３號鑑定書（見偵查Ｂ卷第三十
      六頁至第四十三頁）及相驗照片十一張附卷可稽（見同卷第二十七頁至第二十
      九頁）。稽之被害人所受刀傷部位，除致命之背部一刀外，其餘均集中在四肢
      ，且其刀傷多屬表淺的切割傷，即分別係：『深及真皮，一處』、『深及皮下
      組織，二處』、『深及肌肉組織，三處』等六處刀傷。以被告戊○○所持有尖
      刀之鋒利程度，果其確有殺死被害人蔡杏村之意圖，則其揮刀時必然用盡全力
      ，則被害人蔡杏村以徒手、肉身抵擋刀鋒，理應造成傷口深可見骨，甚至削斷
      其手腳骨頭之嚴重傷害，然以上六處刀傷，均僅係表淺切割傷，足證被告戊○○揮刀攻擊時，僅意在傷害被害人蔡杏村。
    (六)至被告丁○○雖曾對著被告戊○○、丙○○二人大喊「給他死，有事我會負責
      」云云，惟人於激動之下，口不擇言，穢語暴言盡出，尤屬人情之常，內心未
      必真有此意，自難執此遽為被告確有殺人犯意之認定。惟被告丁○○上開言詞
      之激勵及戊○○之傷害行為，足見渠等均預見戊○○手持尖刀刺入人體將會造
      體內臟器之傷害，且因此傷害可能造成死亡之結果之共識甚明。（詳后述）
    (七)綜上所述，依據實際為犯行分擔之被告戊○○之行為判斷，已難遽認其有何殺
      人之犯意，更無證據證明屬共同正犯之被告丁○○確有殺人之犯意。是公訴人
      上開所指，應有誤會。
四、被害人因被告戊○○、丙○○二人上開傷害行為受有傷害：
    (一)被害人蔡杏村因被告戊○○、丙○○上開傷害行為造成：多處深部撕裂傷、右
      側血氣胸之情，此有敏盛綜合醫院診斷證明書一紙在卷可參（見偵查Ａ卷第二
      十一頁）。又其右胸腋下因鈍器造成瘀傷，雙手手肘關節並有瘀傷、骨折，該
      鈍傷型態符合球棒攻擊造成之傷害；又其手腳關節部分並有防禦性之切割傷、
      右側背部有穿刺刀傷，亦符合上述武士刀可能造成之傷勢型態等情，有法務部
      法醫研究所（９２）法醫所醫鑑字第０４４３號鑑定書（見偵查Ｂ卷第三十六
      頁至第四十三頁）及相驗照片十一張附卷可稽（見同卷第二十七頁至第二十九
      頁）。
    (二)被害人上開傷勢核與被告戊○○、丙○○二人前揭所自承之攻擊被害人過程均
      屬相符，復據證人李英鴻證述綦詳。是以，被告等人對於被害人之傷害犯行已
      堪認定。
五、被告丁○○、己○○須否對於共同被告戊○○所造成之加重結果負責部分：
    (一)按刑法上之傷害人致死罪為結果犯，如多數人下手毆打，本有犯意之聯絡，即
      屬共同正犯，對於共犯間之實施行為，既互相利用，就傷害之結果，自應同負
      責任，假使行為者間缺乏此種聯絡之意思，則縱屬同時為加害行為，亦只應就
      其所實施之部分各任其責，不得概依共犯之例處斷。最高法院八十二年度台上
      字第五三七六號判決、十九年度上字第一八四六號判例分別著有明文可資參照
      。又按共同正犯，必須有意思之聯絡，如實施犯罪時，一方意在殺人，一方意
      在傷害，即不能以其同時在場而令實施傷害者，亦負共同殺人責任。共同正犯
      之所以應對其他共同正犯所實施之行為負其全部責任者，以就其行為有犯意之
      聯絡為限，若他犯所實施之行為，超越原計畫之範圍，而為其所難預見者，則
      僅就其所知之程度，令其負責，未可概以共同正犯論。最高法院亦著有三十年
      度上字第二一三二號及五十年度台上字第一○六○號判例可資參照。
    (二)被害人蔡杏村嗣因被告戊○○以手持之尖刀以四十五度斜向左下，刺中右側背
      部（約肩胛骨內緣垂直線第六、第七肋間高度），穿刺深入胸腔，貫穿右肺下
      葉上端，傷口寬約二．五公分，致其血胸休克，經送醫後仍不治死亡乙節，業
      經台灣桃園地方法院檢察署檢察官率同檢驗員相驗屬實，並製有勘驗筆錄、相
      驗屍體證明書、驗斷書各一份在卷足憑，復有前開法務部法醫研究所（９２）
      法醫所醫鑑字第０４４３號鑑定書及相驗照片十一張附卷可稽。又扣案之尖刀
      為單面刀刃，刀尖成三角形銳利狀，刀刃長約二十八公分，刀柄長約十三公分
      ，刀鋒銳利等節，此經原法院當庭勘驗無訛（見原審重訴卷二四七頁即同法院
      九十二年九月四日審理筆錄）。且按人體之背部其內為心臟、肺臟、肝臟等重
      要臟器集中之處，如以利刃刺入，則足生致人於死之結果，此為客觀通常之事
      理，並為一般人所得預見。被告雖基於傷害之犯意持刀刺入被害人上開部位，
      其對於被害人將因臟器受損或大量失血而發生死亡之結果，客觀上顯有預見之
      可能。是被告戊○○以扣案之銳利尖刀刺入被害人背部，固非基於殺人之犯意
      ，然仍應對於因此產生之加重結果即被害人死亡之結果負責乙節，洵堪認定。
    (三)然查，本件被害人致命之傷係出於被告戊○○以尖刀刺向被害人之背部所致，
      本案被告丁○○著被告戊○○帶刀前往，且於戊○○手持尖刀與被害人追逐時
      ，高聲吆喝「給他死，有事我會負責」等語，戊○○經此激勵後，即以尖刀刺
      傷被害人右背部，嗣造成其死亡結果，足見渠等對此傷害致人於死之結果，有
      犯意聯絡及行為分擔，要無可疑；另被告己○○就此部分犯行則無任何構成要
      件行為，雖丁○○、戊○○與己○○、丙○○及共犯李明順等人就本案傷害部
      分確有犯意之聯絡，惟渠等犯意聯絡之範圍、界線應僅止於「傷害」已如前述
      ，斯時被告戊○○因被告丁○○上開言語之激勵，共同以傷害之犯意聯絡，由
      戊○○以尖刀刺向被害人背部之行為，自屬超越其他被告、共犯之原計畫之範
      圍。又被告戊○○以尖刀刺向被害人背部之際，被告己○○、丙○○、共犯李
      明順並無以任何行為協助，亦難據以認定其亦有傷害致死之認識，並容認該結
      果發生。復參諸警繪之「蔡杏村命案現場平面圖」所示（見原審重訴卷第一二
      一頁），被告等人之停車位置係在豬哥亮飲食店對面之檳榔攤前（位於長興路
      上，即圖上左方以鉛筆所劃星星處），而被告戊○○持刀殺害被害人之地點則
      在內新路與長興路之交叉口（即圖上右方以鉛筆圈劃處），兩處相距逾二十公
      尺，以上開證人李英鴻之證述：被告丁○○仍在店門口附近之情（見原審重訴
      緝卷七三頁即同法院九十二年十一月二十四日審理筆錄第十一頁），斯時被告
      丁○○應可目擊、知悉及參與，戊○○嗣後以尖刀刺向被害人背部之過程。準
      此以觀，並無證據證明被告己○○與丁○○、戊○○就上開超越原計畫之範圍
      ，而為其所難預見之刺傷動作有任何犯意之聯絡，應僅就其所知之程度即傷害
      行為，令其負責，未可概以傷害致死之共同正犯論。
六、被害人蔡杏村之妻乙○○已依法提出告訴：
    本件被告二人所涉刑法第二百七十七條第一項傷害犯行部分，依據同法第二百八
    十七條規定為告訴乃論之罪，茲被害人蔡杏村之妻乙○○於警訊中已明確表明「
    希望警方儘快抓到兇手」等語（見偵查Ａ卷第四頁），嗣於原法院前案審理中更
    委請律師為告訴代理人到庭陳述意見，均足認定渠有依法提出告訴之意，並已合
    法提出告訴。為免爭議，爰附此敘明。
七、綜上所述，被告丁○○、己○○二人與共犯李明順同有傷害之犯行明確，此外復
    有桃園縣警察局大園分局現場勘查初步報告表影本一紙（見同前卷第二十四頁）
    、被告戊○○所持兇刀及丙○○所持鋁棒之照片各一張（見同卷第一百頁）、被
    告戊○○所穿血衣之照片三張（見同卷第一百頁、第一百零一頁）、於桃園縣蘆
    竹鄉○○路○段五十六號起出兇刀之現場照片五張（見同卷第一百零二頁、第一
    百零三頁）、命案發生現場之照片八張（見同卷第一百零四頁至第一百零七頁）
    。本件事證明確，被告二人犯行均堪予認定，應依法論科。
八、至於上開尖刀、被告戊○○之衣、褲經送請內政部警政署刑事警察局檢驗結果雖
    未發現可疑血跡（見原審重訴卷第一○六頁鑑驗書），然上開兇刀曾經被告戊○○插入於田中，所沾染之血跡顯已遭破壞，而以其上開行兇過程觀之，被害人之
    血跡亦不必然噴灑於被告之衣物上。是以，上開鑑定結果尚難執為被告二人有利
    之認定，附此敘明。
參、論罪科刑部分：
一、被告丁○○、己○○、戊○○、丙○○與共犯李明順基於傷害之犯意傷害被害人
    ，丁○○、戊○○並因而致被害人死亡，核被告己○○、丙○○二人所為，均係
    犯刑法第二百七十七條第一項之普通傷害罪，被告丁○○、戊○○二人均係犯同
    條第二項前段之傷害致人於死罪。公訴意旨漏未斟酌被告丁○○、戊○○、己○○、丙○○等四人應係出於傷害之犯意，及被告己○○、丙○○二人無需為被害
    人死亡之加重結果負責等情，而認被告丁○○、戊○○、丙○○均係犯刑法第二
    百七十一條第一項之殺人既遂罪、被告己○○係犯同法第二百七十七條第二項前
    段之傷害致死罪，均尚有未洽，惟其基本事實同一，本院自應予審理，並變更其
    起訴法條。
二、被告四人與共犯李明順間就上開傷害犯行，被告丁○○與戊○○就傷害致人於死
    犯行，分別有犯意聯絡及行為分擔，均為共同正犯。
肆、原審據以論科，固非無見，惟查：(一)被告四人與李明順就傷害犯行乃共同正犯，
    原判決就戊○○、丙○○部分未予論及李明順部分自有未洽；(二)被告丁○○就傷
    害致人於死犯行與被告戊○○間為共同正犯關係，原判決認被告丁○○僅犯傷害
    罪，亦有未洽。被告丁○○、己○○仍執陳詞提起上訴，否認犯罪，核無理由；
    檢察官論旨亦執陳詞，以被告丁○○、戊○○犯殺人罪、己○○、丙○○犯傷害
    致死罪，亦無理由，惟原判決就被告丁○○、戊○○、丙○○部分既有上開可議
    ，自應由本院予以撤銷改判，被告己○○部分，兩造之上訴均應予以駁回。爰審
    酌被告丁○○、戊○○、丙○○犯罪之動機係因酒後簽帳引起之糾紛、所使用之
    兇器、所生損害重大、迄今尚未與被害人家屬達成和解，惟均有正當工作、素行
    尚非不良，兼衡之本案全係出於被告丁○○之主導、唆使，並負責分配任務，惡
    性重大，應擔負較重之刑責，而被告丙○○所為客觀之傷害犯行，惡性較輕，且
    被告丁○○犯罪後否認犯行，未見悔意，被告丁○○更於案發後立即逃亡，推諉
    卸責等一切情狀，分別量處被告丁○○、戊○○、丙○○如主文所示第二、三項
    之刑。另原判決就被告己○○部分量處有期徒刑肆月並諭知易科罰金之折算標準
    ，其認事用法及量刑，核無不合，應予維持，兩造就此部分均提上訴，核無理由
    ，應予駁回。
伍、沒收部分：
一、扣案之尖刀一把、鋁棒一支分屬被告戊○○、丙○○所有之物，並為供其等本案
    犯罪所用之工具，均應依刑法第三十八條第一項第二款之規定，併予宣告沒收。
二、另扣案之內衣、襯衫、褲片等物雖為被告戊○○所穿著之衣物，又簽帳單為被告
    等人當天消費之證明，但均非供本案犯罪所用之工具，自非在刑法第三十八條第
    一項第二款沒收之列。
據上論斷，應依刑事訴訟法第三百六十九條第一項前段、第三百六十四條、第三百六
十八條、第二百九十九條第一項前段、第三百條，刑法第二十八條、第二百七十七條
第一項、第二項前段、第三十八條第一項第二款，罰金罰鍰提高標準條例第一條前段
，判決如主文。
本案經檢察官蔡薰慧到庭執行職務。
中    華    民    國    九十三    年       三       月    二  十  五    日
                            臺灣高等法院刑事第四庭
                                審判長法  官  蔡  永  昌
                                      法  官  蔡  國  在
                                      法  官  李  英  豪
右正本證明與原本無異
除己○○、丙○○部分不得上訴，其餘如不服本判決應於收受送達後十日內向本院提
出上訴書狀，未附理由時應於提起上訴後十日內向本院補具上訴理由書狀（均應按他
造人數提出繕本）。
                                      書記官  鄭  信  昱
中    華    民    國    九十三    年       三       月    二  十  九    日
附錄本案論罪科刑法條全文：
中華民國刑法第二百七十七條（普通傷害罪）第一項、第二項
傷害人之身體或健康者，處三年以下有期徒刑、拘役或一千元以下罰金。
犯前項之罪因而致人於死者，處無期徒刑或七年以上有期徒刑；致重傷者，處三年以
上十年以下有期徒刑。
┌───┬──────────────────┬─────────┐
│編號  │   案                      號       │  簡          稱  │
├───┼──────────────────┼─────────┤
│  一  │    九十二年度相字第五三三號        │    偵查Ａ卷      │
├───┼──────────────────┼─────────┤
│  二  │    九十二年度偵字第六二○七號      │    偵查Ｂ卷      │
├───┼──────────────────┼─────────┤
│  三  │    九十二年度偵續字第一四九號      │    偵查Ｃ卷      │
└───┴──────────────────┴─────────┘
